臺灣高等法院臺中分院刑事裁定　　　　100年度交抗字第612號
抗 告 人即
原處分機關　交通部公路總局臺中區監理所
異議人即
受處分人　　杜邵榕
上列抗告人因受處分人違反道路交通管理處罰條例聲明異議案件
，不服臺灣臺中地方法院中華民國100年6月16日裁定(100年度交
聲更字第11號)，提起抗告，本院裁定如下：
    主  文
抗告駁回。
    理  由
一、原處分機關交通部公路總局臺中區監理所以：異議人即受處
    分人(下稱受處分人)杜邵榕於民國(下同)100年1月13日0時
    16分左右，駕駛車牌號碼8909-NW號自用小客車，在臺中市
    ○○區○○路與成都路口處，因「酒後駕車肇事，經酒測器
    測得酒測值0.30mg/l，杜員本身頭部外傷，乘客余雪兒腦內
    出血，另一方駕駛陳偉哲頭部外傷」違規，經臺中市政府警
    察局第六分局依違反道路交通管理處罰條例第35條第1項第1
    款規定當場舉發。原處分機關交通部公路總局臺中區監理所
    乃以駕駛人酒精濃度超過規定標準(每公升0.25-0.4毫克)因
    而肇事致人受傷為由，依道路交通管理處罰條例第35 條第1
    項第1款之規定，裁處受處分人罰鍰新臺幣(下同)19500元，
    吊扣汽車駕駛執照24個月，並施以道安講習，嗣受處分人於
    法定期間內聲明異議，請求只吊扣其自用小客車之駕駛執照
    等語。
二、原裁定意旨略以：
(一)按汽車駕駛人飲用酒類或其他類似物後，其吐氣所含酒精濃
    度超過每公升0.25毫克，不得駕車；駕駛汽車經測試檢定酒
    精濃度超過標準，處汽車駕駛人罰鍰15000元以上60000元以
    下，並當場移置保管該汽車及吊扣駕駛執照1年；因而肇事
    致人受傷者，並吊扣駕駛執照2年；致人重傷或死亡者，吊
    銷其駕駛執照，並不得再考領；道路交通安全規則第114條
    第2款、道路交通管理處罰條例第35條第1項第1款分別定有
    明文。而前開規定意旨，無非係為保障相關用路人之安全，
    避免在汽車駕駛人飲酒後注意能力降低之情況下駕駛汽車肇
    生公共危險。故汽車駕駛人如飲酒後駕駛汽車，其酒精濃度
    超過規定之標準者，立法者認其酒後駕車之行為已足危及公
    共安全，遂以上開法律規定處以罰鍰及吊扣駕照，並就其是
    否因此肇事致人受傷或死亡，另予加重處罰。而參諸刑法上
    之公共危險罪，以不能安全駕駛為要件，必酒駕與肇事間存
    有因果關係，始足以認定構成公共危險罪責，同理，上開道
    路交通管理處罰條例第35條第1項第1款之「因而肇事致人受
    傷」之規定，亦應作相同解釋。是關於前開「肇事致人受傷
    或死亡」之規定，當係指因飲用酒類酒精濃度超過規定標準
    而駕車肇事致人受傷或死亡者，亦即該肇事致人受傷或死亡
    之事實，乃因汽車駕駛人酒後駕駛車輛所致，且二者間有相
    當因果關係。
(二)查受處分人杜邵榕前開酒後駕車，經警測得其吐氣所含酒精
    濃度每公升達0.30毫克，遭警製單舉發之事實，固有前開通
    知單、裁決書、酒精濃度測試單各1紙在卷可稽。惟受處分
    人前開酒醉駕車行為，經警移送臺灣臺中地方法院檢察署檢
    察官偵查後，經該署檢察官認本件事故肇事原因，應非受處
    分人飲用酒後駕駛車輛無法安全駕駛車輛導致，而係受處分
    人駕駛車輛時分心照顧他人，疏於注意車前狀況而肇事，自
    難以事故發生結果而推論受處分人因服用酒類不能安全駕駛
    為由，於100年3月16日以100年度偵字第4562號為不起訴處
    分確定在案，有該不起訴處分書影本1份附卷可佐。是本件
    事故發生，既係受處分人疏未注意車前狀況而肇事所致，與
    受處分人是否飲用酒類駕車無涉，則難認受處分人有酒後駕
    車因而肇事致人受傷之違規行為，原處分機關逕以受處分人
    酒精濃度超過規定標準因而肇事致人受傷，而對其裁處吊扣
    駕駛執照24個月之處分，於法即有未合。
(三)再按道路交通管理處罰條例業經總統於99年5月5日修正公布
    增訂第68條第2項，並於99年9月1日施行，該條項規定：「
    領有汽車駕駛執照之汽車駕駛人，除駕駛聯結車、大客車、
    大貨車外非其駕駛執照種類之車輛，違反本條例之道路交通
    安全規則之規定，應受吊扣駕駛執照情形時，無因而肇事致
    人受傷或重傷者，記違規點數5點。但1年內違規點數其達6
    點以上或再次應受吊扣駕駛執照情形者，併依原違反本條例
    應受吊扣駕駛執照處分規定，吊扣其駕駛執照。」其立法主
    要意旨，為利明確汽車駕駛人駕駛非其駕駛執照種類之車輛
    ，違反應受吊扣駕駛執照之處分處理，增訂第2項得緩即予
    吊扣而採記考領駕駛執照違規當時之車種，無人受傷者，記
    違規點數5點，仍無改正猶再犯違規之應併原吊扣處罰之規
    定。是以若行為人駕駛非其駕駛執照種類之車輛，違反應受
    吊扣駕駛執照之處分時，無因而肇事致人受傷或重傷者，不
    得吊扣行為人所持有之非屬違規時駕駛車輛種類之駕駛執照
    ，而以記違規點數5點代之。查受處分人前開違規行為係發
    生於100年1月13日，自應適用上開處罰條例第68條第2項規
    定；而受處分人為領有大貨車普通駕駛執照之汽車駕駛人，
    且係酒後駕駛自用小客車違規，此有汽車駕照基本資料及本
    件舉發通知單各1份在卷可憑；又受處分人酒後駕車之行為
    與發生事故致人受傷之間，並無因果關係，已如前述，則受
    處分人此部分僅應併記違規點數5點方是，原處分機關不察
    ，仍併處以吊扣駕駛執照24個月之裁罰，即有違誤。
(四)另原處分關於罰鍰19500元及施以道安講習講習部分之裁處
    內容，於法並無違背之處，其雖未據受處分人聲明異議，然
    按聲明異議屬一種司法救濟途徑，由法院審查受處分人所涉
    之違規事實是否成立，及原處分所適用之法條是否正確、裁
    罰是否適當，因法院負有司法審查之作用，對原處分失當時
    ，應自為處分，就罰鍰、吊照(或記點)及安全講習等處罰效
    果，宜為一併重新諭知(臺灣高等法院暨所屬法院98年法律
    座談會刑事類提案第23號決議意旨及99年法律座談會刑事類
    提案第37號決議意旨參照)，此部分係原處分機關基於前開
    單一交通違規行為所為處分之一部，且受處分人對其中吊扣
    駕駛執照部分已表明不服之旨如前，自應認其已對該案之處
    分全部聲明不服，法院自應併予審究，且本件酒後駕車為一
    個違規行為，罰鍰、吊扣(或記點)處分及施以道路交通安全
    講習部分無從區分。因認異議人本件異議為有理由，而將原
    處分撤銷，另為裁處罰鍰19500元，記違規點數5點，並應接
    受道路交通安全講習等語。
三、原處分機關抗告意旨略以：
(一)按交通管理處罰條例第35條第1項第1款規定：「汽車駕駛人
    ，駕駛汽車經測試檢定有下列情形之一者，處新臺幣1萬5千
    元以上6萬元以下罰鍰，並當場移置保管該汽車及吊扣其駕
    駛執照1年；因而肇事致人受傷者，並吊扣其駕駛執照2年；
    致人重傷或死亡者，吊銷其駕駛執照，並不得再考領」，其
    處罰構成要件與刑法第185條之3「不能安全駕駛」之構成要
    件不同，蓋道路交通管理處罰條例第35條第1項規定「酒精
    濃度超過規定標準」係依道路交通安全規則第114條第2款規
    定：「汽車駕駛人飲用酒類或其他類似物後其吐氣所含酒精
    濃度超過每公升0.25 毫克或血液中酒精濃度超過百分之
    0.05以上，不得駕車。」，違反者應依法處罰，道路交通管
    理處罰條例第35條第1項並無刑法第185條之3「不能安全駕
    駛」之處罰構成要件。
(二)酒醉駕車之規範設計上，行為是否出於故意或過失，在概念
    上本即包含行為人可能因故意或過失自陷於精神障礙的情況
    下而為駕駛之行為，且依實務及通說之見解，原因自由行為
    又屬可罰之行為，故酒醉行為不得援引行政罰法第9條精神
    障礙規定減免責任，且行政罰法第9條第5項規定：「前二項
    規定。於因故意或過失自行招致者，不適用。」。
(三)另道路交通管理處罰條例業經總統於99年5月5日修正公布增
    定第68 條第2項，並於99年9月1日施行，該條項規定：「領
    有汽車駕駛執照之汽車駕駛人，除駕駛聯結車、大客車、大
    貨車外之非其駕駛執照種類之車輛，違反本條例及道路交通
    安全規則之規定，應受吊扣駕駛執照情形時，無因而肇事致
    人受傷或重傷者，記違規點數5點。但1年內違規點數共達6
    點以上或再次應受吊扣駕駛執照情形者，併依原違反本條例
    應受吊扣駕駛執照處分規定，吊扣其駕駛執照。」其立法主
    要意旨，為利明確汽車駕駛人駕駛非其駕駛執照種類之車輛
    ，違反應受吊扣駕駛執照之處分處理，增訂第2項得緩即予
    吊扣而採記考領駕駛執照違規當時之車種，無人受傷者，記
    違規點數5點，仍無改正猶再犯違規之應併原吊扣處罰之規
    定。是以若行為人駕駛非其駕駛執照種類之車輛，違反應受
    吊扣駕駛執照之處分時，無因而肇事致人受傷或重傷者，不
    得吊扣行為人所持有之非屬違規時駕駛車輛種類之駕駛執照
    ，而以記違規點數5點代之。本件確有肇事致人受傷之事實
    ，本所依道路交通管理處罰條例第35條第1項第1款裁處應無
    違誤。又道路交通管理處罰條例第35條第1項第1款「因而肇
    事致人受傷者，並吊扣其駕駛執照2年」不宜與刑法做相同
    解釋，是以，特請撤銷原裁定，再為適法之裁定等語。
四、經查：受處分人杜邵榕確有前開違規行為，有臺中市警察局
    舉發違反道路交通事件通知單、裁決書、酒精濃度測試單各
    1紙在卷可查，是受處分人酒後超標駕駛汽車之行為，固堪
    認定。惟受處分人前開酒醉駕車行為，經警移送臺灣臺中地
    方法院檢察署檢察官偵查後，經該署檢察官認本件事故肇事
    原因，應非受處分人飲用酒後駕駛車輛無法安全駕駛車輛導
    致，而係受處分人駕駛車輛時分心照顧他人，疏於注意車前
    狀況而肇事，自難以事故發生結果而推論受處分人因服用酒
    類不能安全駕駛為由，於100年3月16日以100年度偵字第
    4562號為不起訴處分確定在案，有該不起訴處分書影本1份
    附卷可佐(見100年度交聲字1237號卷第4至5頁)。是本件事
    故發生，既係受處分人疏未注意車前狀況而肇事所致，與受
    處分人是否飲用酒類駕車無涉，則難認受處分人有酒後駕車
    因而肇事致人受傷之違規行為。受處分人酒後駕車之行為與
    發生事故致人受傷之間，既無因果關係，則受處分人此部分
    僅應併記違規點數5點方是，原處分機關不察，仍併處以吊
    扣駕駛執照24個月之裁罰，即有違誤。原裁定將此裁罰撤銷
    ，於法並無不合。抗告意旨雖稱：道路交通管理處罰條例第
    35條第1項並無刑法第185條之3「不能安全駕駛」之處罰構
    成要件，不宜與刑法做相同解釋等語，然查道路交通管理處
    罰條例第35條第1項係針對駕駛人有酒精濃度超過標準或吸
    食毒品、迷幻藥、麻醉藥品及其相類似之管制藥品，而可能
    無法安全駕駛，甚或危及用路人安全之特別規定。而所謂因
    而肇事致人受傷，係駕駛人飲酒後，酒精濃度已超過不得駕
    駛車輛之標準，猶駕駛車輛，而此飲酒駕駛車輛之行為與他
    人受傷間有相當因果關係，苟無相當因果關係存在，而係另
    一單獨過失之原因介入，即難謂酒醉駕車係致他人受傷之原
    因。再者，該條前段對駕駛人飲酒超標已有懲處之規定，若
    謂被害人所受傷害，無須因駕駛人飲酒駕車疏於注意所致，
    則其情形與一般未飲酒之駕駛人過失肇事無異，即予該條第
    1項第1款之立法意旨未合，是抗告人此部分所辯，難認可採
    。又行政罰法第9條第3、4、5項規定：「行為時因精神障礙
    或其他心智缺陷，致不能辨識其行為違法或欠缺依其辨識而
    行為之能力者，不予處罰。行為時因前項之原因，致其辨識
    行為違法或依其辨識而行為之能力，顯著減低者，得減輕處
    罰。前二項規定，於因故意或過失自行招致者，不適用之。
    」係對行為人之違法行為考量是否予以減輕處罰或不予處罰
    之規定，而本件並無不予處罰或減輕處罰之情事，是抗告意
    旨執此為由，亦不可採。
五、綜上所述，本件受處分人杜邵榕既有酒後駕駛自用小客車，
    酒精濃度超過規定標準值之事實，原裁定以關於吊扣受處分
    人各級車類之駕駛執照24個月部分之聲明異議有理由，而將
    原處分撤銷，另為裁處罰鍰19500元，記違規點數5點，並應
    接受道路交通安全講習等情，經核並無違誤。抗告意旨徒憑
    己見，執以指摘原裁定不當，請求適用現行道路交通管理處
    罰條例第68條第2項規定，裁處受處分人吊扣駕駛執照24個
    月，即無可採，其抗告為無理由，應予駁回。
據上論結，應依道路交通事件處理辦法第25條，刑事訴訟法第
412條，裁定如主文。
中    華    民    國   100    年    8     月    4     日
            刑事第五庭  審判長法  官  趙  春  碧
                              法  官  卓  進  仕
                              法  官  林  宜  民
以上正本證明與原本無異。
不得再抗告
                              書記官  吳  雅  菁
中    華    民    國   100    年    8     月    4     日